【裁判字號】    99,消債更,199
【裁判日期】    991231
【裁判案由】    更生事件
【裁判全文】
臺灣臺北地方法院民事裁定           99年度消債更字第199號
聲  請  人
即  債務人  楊燕豪
上列當事人聲請消費者債務清理更生事件，本院裁定如下：
    主  文
聲請駁回。
聲請費用由聲請人負擔。
    理  由
一、按債務人不能清償債務或有不能清償之虞者，得依本條例所
    定更生或清算程序，清理其債務，消費者債務清理條例第三
    條定有明文。是以更生或清算制度之立法目的，係為使不幸
    陷入經濟困境之債務人得以清理債務、重建生活，並在清理
    過程中保有符合人性尊嚴之最低基本生活，但非維持債務人
    過去慣常之寬逸生活，故債務人主張協商不成立而聲請更生
    或清算時，應就債權人或債務人所提清償方案，於維持債務
    人及其受扶養者基本生活之情況下，評估債務人是否確有不
    能清償債務或有不能清償之虞。
二、聲請意旨略以：伊曾檢具債權人清冊等資料向最大債權機構
    花旗銀行請求前置協商債務清償方案，雖花旗銀行提供月付
    新臺幣（下同）五千九百七十一元之還款條件，然伊負債高
    達一百零八萬四千四百五十七元，而聲請更生前二年薪資收
    入僅三十四萬四千元，且每月須支出四萬二千五百元，該條
    件顯逾伊能力所能負擔，故協商不成立，且伊無擔保或無優
    先權之債務總額未逾一千二百萬元，復未經法院裁定開始清
    算程序或宣告破產，為此聲請更生云云。
三、本件聲請人曾向最大債權金融機構花旗銀行請求協商債務清
    償方案，花旗銀行提供一百八十期、零利率、月付五千九百
    七十一元之還款方案，惟因聲請人無法負擔任何還款條件致
    協商不成立，業據聲請人提出花旗銀行民國九十九年九月十
    七日前置協商不成立通知書在卷可稽，固堪信為真實。惟查
    ，聲請人謂其九十七年及九十八年收入僅三十四萬四千元，
    並提出其所有之財政部臺灣省北區國稅局九十七年度及九十
    八年度綜合所得稅各類所得資料清單為據，然依其提出之財
    產收入狀況說明書記載，其聲請更生前兩年總支出為四十一
    萬八千二百五十七元，不僅早已入不敷出，且與該支出表格
    分項列載之兩年支出金額加總為一百零二萬元，明顯不符，
    經本院通知聲請人補正後，略謂：「聲請人..現受僱於工地
    做水電工，薪資係以現金支付..無法提供薪資證明」云云（
    見聲請人九十九年十一月二十五日陳報狀），足見聲請人就
    其收入並未據實陳報，不能依前揭綜合所得稅各類所得資料
    清單認定其收入，應依其財產收入狀況說明書所載：因景氣
    好轉，水電工作業務增加，每月收入數額五萬元等語，認定
    其每月收入為五萬元。又聲請人謂其每月支出，除其自身花
    費每月八千元、交通費一千五百元外，需每月負擔其配偶家
    務勞動費八千元、兩名未成年女兒扶養費一萬元（與配偶各
    負擔二分之一）及以配偶名義向銀行貸款購買自用住宅，該
    費用類似為房租之必要支出，每月一萬五千元，共計每月支
    出四萬二千五百元云云。惟按依民法第一千一百十六條之一
    規定，聲請人對其配偶固有與直系血親卑親屬順序相同之扶
    養義務，惟其配偶受扶養之權利，雖不以無謀生能力為必要
    ，然仍須以不能維持生活為限，此觀同法第一千一百十七條
    規定自明，是依聲請人所述其配偶「以打零工之方式貼補家
    用，除負擔女兒扶養費（按指每月分擔一萬元）外，因本身
    亦有債務，尚須每月還款一萬四千五百元」等語（見聲請人
    前述陳報狀），足見聲請人之配偶，不但仍能外出打工另有
    收入，且能與聲請人共同負擔女兒之扶養費每月分擔一萬元
    ，並能每月支出還款金額一萬四千五百元，顯非不能維持生
    活之人，況聲請人本人已有負債而向法院聲請更生，若有餘
    力支付其配偶家務勞動費或扶養費，豈無能力償還自身債務
    ，足認聲請人謂其每月須負擔配偶八千元，不論名目為家務
    勞動費或扶養費云云，均應扣除。另聲請人主張其每月支付
    配偶房屋貸款一萬五千元類似房租，應列為其必要支出云云
    ，惟房屋貸款之給付結果在取得該房屋之所有權，足以增加
    房屋所有權人之積極財產，與房屋租金之給付，僅為取得他
    人提供房屋之使用，故為不得不然之給付，並未因此取得該
    房屋之所有權，兩者顯有不同，聲請人豈能以為他人支付房
    屋貸款並由他人取得房屋所有權，列為自己必要支出而聲請
    更生以減免自身債務，此不啻將他人積極財產之增加，轉嫁
    由聲請人之全體債權人負擔，殊非事理之平，是聲請人主張
    之該筆房屋貸款支出，自應予扣除。綜上，聲請人每月收入
    五萬元，扣除其自身花費九千五百元及女兒扶養費一萬元，
    共計一萬九千五百元後，所餘三萬零五百元，遠超過最大債
    權銀行花旗銀行提供之每月清償五千九百七十一元之還款條
    件，足認聲請人顯足以清償花旗銀行所提供按月還款方案並
    有餘裕，並無不能清償債務之情事。
四、綜上所述，聲請人並無不能清償債務或有不能清償之虞之情
    事，其更生之聲請即不符合消費者債務清理條例第三條所定
    要件，揆諸首揭說明，其聲請應予駁回，爰裁定如主文。
中    華    民    國    99    年    12    月    31    日
              民事第一庭    法      官  劉台安
上為正本係照原本作成
如不服本裁定，應於裁定送達後十日內，以書狀向本院提出抗告
，並繳納抗告費新臺幣一千元
中    華    民    國    99    年    12    月    31    日
                            書  記  官  曹瓊文

司法院資訊處製作；財團法人民間司法改革基金會備份。
